臺灣高雄地方法院刑事判決　　　　　　　94年度訴字第3492號
公　訴　人　臺灣高雄地方法院檢察署檢察官
被　　　告　甲○
選任辯護人　乙○○律師
上列被告因貪污治罪條例案件，經檢察官提起公訴（94年度偵字
第13359號），本院判決如下：
    主  文
甲○無罪。
    理  由
一、公訴意旨略以：被告甲○係黃中旗之妹婿，黃中旗（通緝中
    ）則原擔任台灣高雄地方法院民事執行處瑞股書記官，負責
    辦理執行債務人不動產查封、拍賣及價金分配等工作；被告
    甲○於民國92年12月8 日，至高雄市前金區○○○路264 號
    之台灣銀行高雄分行，開立帳號000000000000號帳戶，其預
    見將自己帳戶提供他人使用，可能幫助他人從事財產犯罪，
    竟基於幫助黃中旗侵占公有財物之未必故意，於開戶後不久
    ，在不詳地點，將其所有上開帳戶之存摺、印章、提款卡及
    印章，交付予黃中旗，黃中旗則自92年6 月間起連續利用拍
    定人繳之押標金支票抬頭未指定「台灣高雄地方法院」及支
    票上未加註記禁止背書轉讓之機會，偽造不實之繳款單收據
    附在執行卷宗上，再將拍定人所繳交之押標金支票分別存入
    其本人在台灣銀行高雄分行、土地銀行新興分行或被告所提
    供之上開帳戶中，經票據交換後，再兌領侵吞該等公款，至
    93年7 月28日棄職潛逃為止，連續侵占款項共計24筆, 金額
    計新台幣（下同）2963萬2000元，存入被告甲○上開台灣銀
    行高雄分行帳戶共計12筆，金額達926 萬8000元，而被告甲
    ○於93年7 月28日上午黃中旗潛逃之前，因大額提款必需帳
    戶所有人本人提領，竟依黃中旗之指示，在上開帳戶提領黃
    中旗所侵占公款400 萬元後，再至高雄市前金區○○○路、
    市中路口之「二元咖啡店」樓下，當面交付予黃中旗本人，
    黃中旗旋於當日下午潛逃出境，嗣經台灣高雄地方法院內部
    帳款稽催時，發現列管帳款短少，清查後始知上情，因認被
    告甲○涉有幫助犯貪污治罪條例第4 條第1 項第1 款之幫助
    侵占公有財物罪嫌等語。
二、按犯罪事實應依證據認定之，無證據不得推定其犯罪事實；
    又不能證明被告犯罪，應諭知無罪之判決，刑事訴訟法第15
    4 條第2 項及第301 條第1 項分別定有明文。再按刑事訴訟
    法上所謂認定犯罪事實之證據，係指足以認定被告確有犯罪
    行為之積極證據而言，如未能發現相當證據或證據不足以證
    明，自不能以推測或擬制之方法，以為裁判基礎。而認定不
    利於被告之事實，須依積極證據，苟積極證據不足為不利被
    告之認定時，即應為有利於被告之認定，更不必有何有利之
    證據；又認定犯罪事實所憑之證據，雖不以直接證據為限，
    間接證據亦包括在內，然而無論直接證據或間接證據，其為
    訴訟上之證明，須於通常一般之人均不致有所懷疑，而得確
    信其為真實之程度者，始得據為有罪之認定，倘其證明尚未
    達到此一程度，而有合理之懷疑存在，無從使事實審法院得
    有罪之確信時，即應由法院為諭知被告無罪之判決。亦即若
    證據資料在經驗科學上或論理法則上尚有對被告較為有利之
    存疑，而無從依其他客觀方法排除此項合理之可疑，即不得
    以此資料作為斷罪之基礎，且刑事訴訟制度受「倘有懷疑，
    即從被告之利益為解釋」、「被告應被推定為無罪」之原則
    所支配，故得為訴訟上之證明者，無論為直接或間接證據，
    須客觀上於一般人均不致有所懷疑而達於確信之程度者，始
    可據為有罪之認定，倘其證明尚未達於「確信」之程度，而
    有合理可疑存在時，即難據以為被告不利認定，換言之，在
    法律判斷上，即不能為被告有罪之認定。
三、訊之被告甲○對於在上開時地提供其台灣銀行高雄分行帳戶
    供黃中旗使用及為黃中旗提領上開帳戶內之400 萬元交付黃
    中旗等情，固不諱言，惟堅決否認有何幫助黃中旗侵占公款
    之犯行，辯稱伊係因黃中旗向伊表示要標法拍屋，惟因其為
    法院民事執行處書記官，無法以本人之名義投標，故須使用
    他人之台灣銀行支票帳戶開立支票參與投標，伊才基於雙方
    親戚之誼，且伊兒子車禍受傷時黃中旗之妻曾幫忙找醫院，
    而未便加推辭同意至台灣銀行開之帳戶供黃中旗使用，並不
    知黃中旗會使用該帳戶作為存放侵占所得公款之用，且伊為
    黃中旗提領400 萬元時亦不知該筆款項係侵占公款所得等語
    。經查，本件公訴意旨認被告涉有幫助黃中旗侵占公款之犯
    行，無非以被告預見其將自己帳戶提供他人使用，可能幫助
    他人從事財產犯罪，仍提供其上開帳戶供黃中旗使用，顯有
    幫助黃中旗侵占公有財物之未必故意，且為黃中旗提領大額
    款項應有幫助黃中旗侵占公款之認識為其論據；惟查，（1
    ）黃中旗原係擔任台灣高雄地方法院民事執行處之書記官，
    為有正當且穩定之職業及收入之公務人員人，與一般無正當
    職業或有犯罪之習性之人不同，而國內社會上公務人員侵占
    保管之公款之弊案尚屬少見，故除事先有相關跡證足以使被
    告對於黃中旗有侵占公款之犯行產生懷疑外，尚難認被告對
    於黃中旗侵占公款一事有所預見；況本件黃中旗既任職於法
    院民事執行處，則其以欲投資法拍屋，又因迴避之關係而須
    使用他人之台灣銀行支票帳戶為詞，向被告借用台灣銀行之
    帳戶，其說法亦屬合於情理，被告因而誤信黃中旗說詞，而
    至台灣銀行開立帳戶借予黃中旗使用，尚非不可能，此與一
    般任意交付金融機關帳戶之存摺、金融卡等供不相識之人使
    用之情形尚屬有別；依上所述，本件尚難以被告提供帳戶供
    黃中旗使用，即逕認被告於黃中旗侵占公款有所預見而施以
    助力；（2）我 國刑法並不採事後幫助主義，故幫助犯之成
    立，不僅須有幫助犯罪之故意，且須於他人實施犯罪行為前
    或實施中予以助力，始克相當（最高法院76年度台上字第81
    91號判決可供參照）；又按侵占罪係即成犯，凡對自己持有
    之他人所有物，有變易持有為所有之意思時，即應構成犯罪
    ，又刑法上之侵占罪，以持有人就其持有中之他人所有物，
    表現其變為所有之意思而成立，如已有變更持有為所有之意
    圖，其犯罪行為即達侵占罪之既遂階段（最高法院43年台上
    字第675 號、44年台上字第546 號著有判例可供參照）；而
    本件黃中旗將其所保管持有中之拍定人繳納之押標金支票存
    入被告所提供之上開帳戶中時，即表現易持有為所有之意思
    ，其侵占之犯罪行為應已完成，此後被告再為其提領款項，
    縱認被告對於該筆款項係侵占之公款有所認識，亦無從成立
    侵占公款之幫助犯，況黃中旗亦得以臨櫃或金融卡領款或轉
    帳方式，而無須被告之助力，即可自上開被告帳戶中將侵占
    之款項加以提領；此外復查無其他之積極之證據，足以證明
    被告確有公訴意旨所認幫助侵占公有財物之犯行，核之上開
    法條及判例之意旨，被告之犯行尚屬不能證明，自應為無罪
    之諭知。
據上論斷，應依刑事訴訟法第301 條第1 項，判決如主文。
中　　華　　民　　國　　94　　年　　12　　月　　5 　　日
                  刑事第五庭    審判長法　官  李嘉興
                                      法  官  楊筑婷
                                      法  官  林俊寬
以上證明與原本無異。
如不服本判決，應於判決送達後10日內，向本院提出上訴狀。
中　　華　　民　　國　　94　　年　　12　　月　　5 　　日
                                      書記官  蔡淑貞
